臺灣板橋地方法院民事判決
原　　　告　丙○○
　　　　　　乙○○
　　　　　　甲○○○
　　　　　　辛○○
共　　　同
訴訟代理人　劉立鳳律師
　　　　　　劉樹志律師
被　　　告　丁○○
　　　　　　戊○○
　　　　　　己○○
　　　　　　庚○○
共　　　同
訴訟代理人　陳憶娟律師
上列當事人間請求確認遺囑真偽事件，本院於中華民國94年5 月
4日言詞辯論終結，判決如下：
    主  文
原告之訴駁回。
訴訟費用由原告負擔。
    事實及理由
一、原告主張：
(一)、兩造為陳文良所生之子女（證物一），陳文良於92年2 月13
    日死亡（證物二），在陳文良生前及其亡後之治喪、出殯期
    間，原告等從未聽聞父親陳文良立有遺囑。詎於92年4 月24
    日，被告戊○○竟突然來函指稱陳文良立有遺囑，並指定伊
    為遺囑執行人（證物三）。惟原告等請求被告戊○○提出其
    所稱之遺囑，以供了解內容時，被告戊○○卻一再推託拒絕
    。經原告等於92年5 月9 日再委託律師發函（證物四），或
    於同年5 月間聲請台北縣樹林市調解委員會調解，請求被告
    戊○○依法提出遺囑原本及提示閱覽遺囑之內容，被告戊○
    ○仍迴避不見或不到場調解（證物五、六）。迄原告丙○○
    對被告戊○○提出刑事偽造文書之告訴（台灣板橋地方法院
    檢察署92年偵字第16746 號），於92年9 月23日偵查時（詳
    卷附之證物七），經檢察官諭示，被告戊○○始當庭交付遺
    囑影本乙份（附件一，當時原本仍未獲提示閱覽）予原告丙
    ○○。
(二)、經原告等檢視該遺囑影本之內容，始悉為代筆遺囑，並發現
    立遺囑人「陳文良」之簽名式樣，與被繼承人陳文良生前曾
    與原告丙○○、被告戊○○等人共同簽訂一份協議書之簽名
    式樣（證物八），顯然不符，此足以證明被告所謂代筆遺囑
    上「陳文良」之簽名並非真正。再徵諸前述被告戊○○於父
    親陳文良死亡後，仍一再推託拒絕提出遺囑之原本及提示閱
    覽遺囑之內容等情，顯見該遺囑應係偽造。
(三)、本案經法院囑託國防部憲兵司令部刑事鑑識中心鑑定筆跡，
    該筆跡鑑驗報告中之結論載明：「送鑑參考資料附件一（即
    系爭之91年12月26日代筆遺囑）上『陳文良』簽名字跡書寫
    有顫抖情形；附件二、三、五上『陳文良』簽名字跡書寫速
    度緩慢，易有模仿之虞，且部分書寫特徵及慣性均變化不一
    」等語，顯見無法證明系爭91年12月26日之代筆遺囑為真正
    ，該遺囑上之「陳文良」字跡更與兩造所提供之陳文良平日
    字跡之書寫特徵及慣性不相符合，難認其為真正，應屬偽造
    。
(四)、雖被告舉出證人陳國源、湯鴻遙、曾文進等人到庭證稱系爭
    遺囑係陳文良口授、簽名及渠等代筆、見證。惟證人就原告
    所提若干簽立遺囑時之重要關鍵問題（詳卷附原告請求詢問
    三位證人及被告之問題），卻一再推稱不清楚、無印象、不
    記得云云，未為具體之證述，更見情虛，故渠等之證述難以
    遽信。尤其證人湯鴻遙（民國54年出生）、曾文進（民國58
    年出生）自承均為陳國源代書之朋友，渠等並不認識陳文良
    ，而渠等住所又分別位於宜蘭縣及台東縣。在無陳文良全體
    繼承人均在場之情況下，渠等焉敢同意逕為系爭代筆遺囑之
    見證人，顯然悖乎常情。
(五)、證人陳國源代書證稱其代筆、見證遺囑過程：「接觸次數有
    一、二十次，事前要辦土地與四名小孩說要寫遺囑，我建議
    有侵害特留分之問題，所以我有算特留分給他（陳文良）參
    考‥‥‥決定戊○○等四人之持分是按照其特留分比例去抓
    ‥‥‥陳文良之原意是要將九○一土地過戶給四名小孩，我
    跟它說會侵害特留分，討論後以土地價值為壹仟多萬，決定
    將五百多萬留作為特留分，一千分之二九三因已簽訂買賣契
    約，所以沒有作進去，這部分價值約五百多萬」云云。惟查
    系爭代筆遺囑第三條所列坐落於台北縣板橋市○○段901地
　　號之土地，面積為454.64平方公尺，91年度之公告現值為每
    平方公尺3 萬9000元（原證九）。依此公告現值計算，持分
    千分之七○七之土地價值高達1253萬5788元，而市價當在二
    、三倍以上。惟依系爭代筆遺囑第三條，竟全部分給被告四
    人。而依系爭代筆遺囑第五條所示，卻僅將存款（按為537
    萬4704元，原證十）於扣除增值稅款（即901地號持分一千
    分之二九三之土地，移轉登記予被告戊○○、丁○○、己○
    ○三人所生之土地增值稅，其金額為24萬6261元，原證十一
    ）後之餘額（即512萬8443元），分配予原告四人。比較之
    下，原告四人之特留分權益顯然遭受嚴重侵害。故證人陳國
    源所證有注意特留分之問題云云，顯屬虛妄，而系爭代筆遺
    囑應非真實。
(六)、依系爭代筆遺囑第四條所示，所謂身兼遺囑執行人之被告戊
    ○○，尚獲被繼承人陳文良贈與一百萬元。故被繼承人陳文
    良若真欲在此分配明顯不公、嚴重侵害原告四人特留分之情
    形下，預留遺囑，豈有可能不請親族長者為見證？而僅任由
    代書恣意召喚其自己之二位朋友到場見證？而在代書及該二
    位素不相識之外人面前製作遺囑？此更顯然違背常情，且非
    被繼承人陳文良一生之行事風格。
(七)、系爭代筆遺囑係書寫於十行紙上，除第一行及末五行外，其
    餘均於每行中間再劃線分為兩行，而將遺囑本文記載於其間
    。見證人陳國源代書若確如其所證，之前接觸有一、二十次
    ，且當日確實在場，經陳文良口授而代為書立遺囑。則其應
    知陳文良預留遺囑之內容頗多，卻何以未準備足夠之空白十
    行紙，依陳文良口授，按一般書寫方式依序記載；待記載至
    十行紙末行不足記載時，再換紙另記，最後再由陳文良及見
    證人等簽名？反而以前述不合常理之製作文書方式，記載代
    筆遺囑（甚而該代筆遺囑之製作方式，亦顯然不同於被告所
    提出被證九之由石麗卿見證之代筆遺囑，更見蹊蹺），顯見
    系爭代筆遺囑之真實性殊堪質疑，而證人陳國源代書於93年
    4 月1 日在法院證稱：「因為文字很多，所以決定以一張寫
    明，所以畫格子」云云，應非事實。退萬步而言，縱認該代
    筆遺囑上「陳文良」之簽名為真正；然由遺囑上「陳文良」
    之簽名，偏離「立遺囑人：」等字甚多乙節，亦應係被告騙
    使陳文良於空白十行紙上簽名後，再由陳國源代書刻意填入
    其他文字，再分別由陳國源、湯鴻遙、曾文進等簽名，偽造
    成系爭之代筆遺囑；而非證人陳國源代書當場經陳文良口述
    意旨，而代為書立遺囑，再由陳文良及見證人等簽名。
(八)、本件系爭遺囑內容，指定被繼承人陳文良所有坐落台北縣板
    橋市○○段九○一地號、持分一千分之七○七之土地，由被
    告等四人繼承，排除原告等繼承之權利，自屬民事訴訟法第
    247 條第1 項所指之「證書」。又兩造間既就系爭遺囑是否
    真正有所爭執，自有訴請法院確認真偽之必要，原告並有即
    受確認判決之法律上利益，故原告得提起本件確認之訴。
(九)、被告戊○○於92年3 月10日（陳文良死亡後），未經繼承人
    全體之同意，盜用亡父陳文良之存摺印章，將陳文良所遺留
    、屬全體繼承人公同共有之台北縣樹林市農會、戶名：陳文
    良、帳號00-00000-0-00 活期儲蓄存款，提出537 萬4000元
　　，再全部電匯入自己於板橋溪崑郵局（局號：000000-0）帳
　  號000000-0之存簿儲金帳戶，而侵害全體繼承人公同共有之
    權利。依法被告戊○○自應負回復原狀之責任，應將537 萬
    4000元，及自92年3月11日起至返還日止按年息百分之五計
    算之利息，返還、儲存於台北縣樹林市農會、戶名：陳文良
    、帳號00-00000-0-00之活期儲蓄存款帳戶內。經原告丙○
    ○等三人向法院提起回復原狀之訴訟，現由法院以93年度家
    訴字第4號審理中。
(十)、綜上，系爭遺囑應係偽造，為此聲明請求判決：確認本案
    卷內附件一所示：中華民國九十一年十二月二十六日、立遺
    囑人「陳文良」之代筆遺囑，並非真正。訴訟費用由被告
    負擔。
二、被告抗辯：
(一)、兩造之被繼承人陳文良生於民國（下同）3 年3 月30日，卒
    於92年2 月13日，因受日本教育影響，有著根深蒂固的父權
    思想，為人子女者只能遵從其決定行事，毫無置喙餘地。故
    陳文良生前先後於90年8 月9 日及91年12月26日訂立二份代
    筆遺囑，均出於陳文良強烈之自由意志決定，尤其91年12
    月26日訂立之代筆遺囑（即系爭遺囑），更是陳文良自行決
    定委由代書陳國源辦理，被告等人中只有平日專職照顧父母
    晚年的戊○○在場，惟被告戊○○雖在場，然只負責照顧陳
    文良之健康，對於遺囑訂立過程，並未特別留意，故系爭代
    筆遺囑之作成過程，自以陳文良本人及見證人三人最為清楚
    ，其過程既經三位見證人迭次隔離訊問結證屬實，且係陳文
    良生前作成後親自交付與見證人陳國源及被告戊○○（遺囑
    執行人），其真正性無庸置疑。被告等人茲就陳文良生前言
    行、意向、處理其財產之方式暨原告等長年來與陳文良之互
    動，說明系爭遺囑之真正：
、被繼承人陳文良生前雖係取得合法牙醫師資格之人，然因與
    妻陳石珠育有十名子女，食指浩繁，兼以中年罹患肺結核惡
    疾，累積資產主要為坐落台北縣板橋市○○段第901 及902
    地號土地，陳文良購置該土地後，衷心盼望得以建屋居住，
    乃於81年8 月19日召集子女，指示由原告丙○○與被告四人
    合資800 萬元興建二層樓房屋，「交不出錢，已交沒收充公
    ，其他一切權利放棄」同時訓誡子女，如有對父母不孝順或
    忤逆者，陳家產業視同放棄，不得異議（見原告提出之證物
    八協議書）；惟因實際建屋支出費用龐大，在國內之兄弟四
    人（丁○○出國求學）無一人應允承擔執行建屋重責，陳文
    良為此一直耿耿於懷，失望之情溢於言表，被告丁○○回國
    後不忍見父母傷心難過，慨然挑起重擔。82年間再遵照父親
    陳文良指示，依照81年8 月19日合約書約定，兄弟五人約定
    共同出資於父親陳文良所有之坐落台北縣板橋市○○段第
    901 地號土地及兄弟五人共有之902 地號土地上興建大樓建
    物，並約定由兄弟五人共有，應有部分各為五分之一。有關
    建築事宜，全權委由被告丁○○處理，惟如有不出資者，則
    應放棄其權利。其後因原告丙○○表示不出資要放棄權利，
    陳文良乃決定變更起造人，於87年7 月間找建築師辦理，指
    示把丙○○部分去掉；又實際興建大樓所需資金係由被告丁
    ○○、己○○、戊○○及庚○○共同出資，其餘不足之資金
    由被告四人共同向台北縣樹林市農會貸款支應。
    詎料房屋興建完工後，原告丙○○心有未甘，不僅在板橋地
    政事務所依法召開協調會時，竣拒父母陳文良、陳石珠參加
    協調會，甚且不顧手足之情，對被告丁○○、己○○、戊○
    ○提出偽造文書、背信等告訴，案經父親陳文良到庭證稱：
    「那時伊說大家拿錢出來蓋，沒拿錢的就要放棄，有開會議
    ，是伊決定變更，伊和伊太太決定，伊去找建築師要求變更
    的，因為丙○○說不出錢要放棄，丙○○沒有出錢，興建大
    樓的事是伊決定，沒有說讓他們（指原告丙○○與被告等人
    ）去決定」等語；母親陳石珠到庭證稱：「丙○○說他有三
    間房子，不出錢要放棄，當初伊與先生（指陳文良）、戊○
    ○去找建築師」等語，被告丁○○、己○○、戊○○終獲檢
    察官不起訴處分確定（台灣板橋地方法院檢察署89年度偵字
    第22371 號、台灣高等法院檢察署91年度議字第670 號處分
    書，即被告提出之證物一）。
    從台灣高等法院檢察署91年度議字第670號處分書第7頁記載
    「陳文良夫婦係以聲請人（即原告丙○○）表示不出資要放
    棄權利，而決定變更起造人，丁○○僅係善意配合辦理而已
    ，甚至於八十九年十二月二十六日偵查時，原檢察官兩次以
    聲請人已願意出資一百萬元，詢問陳文良夫婦可否讓聲請人
    取得上開房屋一、二樓之持分，其二人仍以聲請人未出錢出
    力，房屋蓋好後才說要分等由，堅拒同意聲請人取得持分」
    足證被繼承人陳文良生前對於如何管理、處分其財產，向有
    一定之堅持，非任何子女所得左右、置喙。
、90年8 月9 日被繼承人陳文良鑑於原告等人言行（詳如被告
    丁○○親撰陳情書- 即被告提出之證物二），即原告控告手
    足、對簿公堂、攻擊父母親及兄弟，被繼承人陳文良為減少
    紛爭，於是委請石麗卿律師（兩造之母陳石珠之姪女）訂立
    代筆遺囑（詳細內容請見被告提出之被證九號證物），主要
    內容是表示：待其亡故後，台北縣板橋市○○段901 地號土
    地，由配偶陳石珠依民法剩餘財產分配請求權之規定，先行
    取回二分之一，其餘二分之一由被告丁○○、己○○、戊○
    ○及庚○○平均繼承之，樹林鎮公所所有土地上之舊豬舍使
    用權及現金之分配，並指定配偶陳石珠與被告丁○○為遺囑
    執行人，如意見不一致時，依配偶陳石珠之意思。該份遺囑
    不僅有石麗卿律師見證兼代筆，還應石麗卿律師要求，就預
    立遺囑過程錄影存證（有被告提出之錄影光碟片一片為證，
    及該光碟內影像之列印照片六張即被告提出之證物三）。
、後來被繼承人陳文良之配偶陳石珠先於91年1 月29日亡故，
    守孝期間，原告丙○○不服板檢89年度偵字第22371 號對被
    告的不起訴處分，猶向高檢署聲請再議，陳文良強忍悲傷辦
    完陳石珠之喪葬事宜後，更感年事已高，對於901 地號土地
    所有權屬其所有，其上建築之房屋則分屬被告丁○○、己○
    ○、戊○○及庚○○所有，恐將造成子孫紛爭的根源，乃規
    劃命被告丁○○出資270 萬元，被告己○○出資150 萬元，
    被告戊○○出資100 萬元，合資購買901 地號土地持分1000
    分之293 （因陳文良晚年時力不從心，曾要求未取得牙醫師
    資格之被告庚○○在陳文良開設之「土城牙醫診所」為應診
    的病患從事醫療行為，被告庚○○因此於87年間因違反醫師
    法被處有期徒刑一年二月確定，並入監服刑八個多月始假釋
    出獄- 見被告提出之證物四刑事判決，陳文良因此對於被告
    庚○○一直深感虧欠，故未要求被告庚○○出資），被告戊
    ○○則因在父母晚年時，全職隨侍在側照顧父母，未能從事
    自己的事業營生，亦無積蓄，陳文良乃規劃先贈與被告戊○
    ○100 萬元，再由被告戊○○以該100 萬元購買901 地號土
    地持分。
、91年12月26日陳文良先請代書前來住處，簽署出賣901 地號
    土地權利範圍1000分之293 與被告丁○○、己○○及戊○○
    之不動產買賣契約書（見被告提出之證物五），包含公契、
    私契等文件；同日陳文良又親自前往台北縣樹林市農會提款
    100 萬元贈與給被告戊○○，並交代被告丁○○代為至財政
    部台灣省北區國稅局辦理申報贈與稅事宜（見被告提出之證
    物六），以取得證明，因當天要立遺囑。被告丁○○先遵照
    父親囑咐，陪伴陳文良前往板橋市第一戶政事務所申辦不動
    產過戶所需印鑑証明，其後送陳文良回家，再前往國稅局代
    理陳文良申報贈與稅，惟因被告丁○○不諳辦理程序，往返
    數次好不容易備齊文件，國稅局人員卻已下班，被告丁○○
    將結果電告父親，並於翌日（12月27日）完成申報手續，取
    得核定通知書。當日（91.12.26）傍晚，陳國源代書及另二
    名遺囑見證人湯鴻遙、曾文進依約前來陳文良住處，完成代
    筆遺囑之訂立。
    其後被告戊○○、己○○、丁○○（妻陳楊淑霞），於92年
    1 月21日分別匯款100萬元、150萬元、270萬元至陳文良樹
    林市農會帳戶，履行買受陳文良所有901地號土地持分（被
    告戊○○1000分之56、被告己○○1000分之85、被告丁○○
    1000分之152 ，合計為1000分之293）之 買受人義務，並著
    手辦理土地所有權移轉登記，財政部台灣省北區國稅局經過
    詳實查核後，確認被告丁○○、己○○、戊○○與陳文良間
    之買賣符合遺產及贈與稅法第5 條第6 款但書規定：「能提
    出已支付價款之確實證明，且該已支付之價款非由出賣人貸
    與或提供擔保向他人借得者。」於92年5 月1 日核發「非屬
    贈與財產同意移轉證明」（見被告提出之證物七）。
、被繼承人陳文良與代書研究過後，考量依民法第1223條第1
    款規定，無論如何必須為原告等四人每人保留特留分16分之
    1 ，以當時公告現值每平方公尺39,000元計算，陳文良所有
    901 地號土地持分1000分之707 價值約12,535,788元，加上
    被告丁○○、己○○、戊○○給付之購地現金520 萬元，陳
    文良之應繼財產約為1773萬元，原告等四人每人之特留應繼
    分約為110 萬元（1773萬元÷16），即使扣除喪葬費、增值
    稅、代書費等各項規費，以陳文良遺留之現金即得以滿足原
    告等四人之特留分，不致於因原告等分配土地而使土地共有
    人複雜化。又如前所述，被告庚○○因在家幫助陳文良工作
    ，與陳文良均遭違反醫師法判刑，庚○○因此入獄服刑，陳
    文良自責不已，故分配較多遺產與被告庚○○。此即系爭代
    筆遺囑第三條（901 地號土地1000分之707 中，丁○○繼承
    707 分之98、己○○繼承707 分之165 、戊○○繼承707 分
    之194 、庚○○繼承707 分之250）、 第五條（現有存款於
    扣除增值稅款後之餘額由丙○○、乙○○、辛○○、陳秋子
    平均繼承）之由來。
、系爭代筆遺囑第四條載明：立遺囑人於民國91年12月26日贈
    與新台幣壹佰萬元整給六子戊○○，該遺產由戊○○繼承。
    係因被告戊○○結束自己事業，長年照顧父母親，並無收入
    ，陳文良特與補償。
(二)、系爭遺囑之作成，符合法律規定：
、系爭代筆遺囑係陳文良生前於91年12月26日，委託訴外人即
    代書陳國源及湯鴻遙、曾文進三人為遺囑見證人，由陳文良
    親自在陳國源及湯鴻遙、曾文進面前所表示之意，並由陳國
    源為代筆人，為陳文良書立代筆遺囑，由陳文良當場親自簽
    名、按指印等情，業據證人陳國源、湯鴻遙、曾文進三人先
    於台灣板橋地方法院檢察署92年度偵字第16746 號原告丙○
    ○、乙○○、甲○○○告訴被告戊○○偽造文書等案件中證
    述屬實（見被告提出之被證一號之板檢92年度偵字第16746
    號不起訴處分書）。嗣於本案93年4 月1 日法院言詞辯論程
    序時，證人陳國源、湯鴻遙、曾文進加上被告戊○○共四人
    在原告訴訟代理人事先擬妥19個詢問問題連番質疑，並且隔
    離訊問下，四人之證述仍然一致，並無矛盾或扞格之處，足
    證系爭遺囑之作成，並無偽造可能。
、按科技有時而窮，例如測謊機本身並不能直接對受測者之供
    述產生正確與否之訊號，故刑事訴訟實務對於測謊報告是否
    具有證據能力多所限制。本案囑託國防部憲兵司令部刑事鑑
    識中心鑑驗筆跡，鑑定通知書之結論亦特別說明「在送鑑參
    考資料不足供精確認定下，若貿然進行鑑定，有影響司法審
    理及人民權益之虞」。惟該鑑定報告之分析欄，對於陳文良
    在先後二份遺囑上及89.11. 7板橋地檢署89年度他字第3380
    號訊問筆錄上之簽名字跡，均判斷為書寫有顫抖情形；而陳
    文良在二份地檢署訊問筆錄上的簽名，其真實性本係無庸置
    疑，但國防部憲兵司令部刑事鑑識中心亦判讀為：「簽名字
    跡書寫速度緩慢，且部分書寫特徵及慣性均變化不一」，此
    均與系爭遺囑上陳文良簽名之特性吻合（因陳文良年事已高
    ，書寫速度緩慢顫抖）。又陳文良在系爭遺囑上，不僅簽名
    ，為求慎重還按指印，更無偽造之可能。
(三)、陳文良晚年之字跡另有鈞院87年度易字第403 號違反醫師法
    案件卷證內筆錄簽名（可請鈞院調卷）、88年7 月14日在樹
    林市農會擔任被告戊○○建築融資貸款之連帶保證人簽名借
    據一紙（即被告提出之證物八）、90年10月11日在樹林市農
    會分別擔任被告等四人建屋貸款之連帶保證人簽名借據四紙
    （連帶保證人簽章時，有農會職員對保，足堪確保陳文良簽
    名之真實性- 即被告提出之證物九，正本可請鈞院向樹林市
    農會調取）、91年5 月27日及91年12月26日向台北縣板橋市
    第一戶政事務所申領印鑑證明在申請書上簽名（可請鈞院調
    取）及陳文良平日使用之電話簿一本，加上被告提出之證物
    五、六、七上多處陳文良簽名，在在足以證明系爭遺囑上陳
    文良簽名之真正。
(四)、至於原告質疑為何遺囑本文上之寫法係將格子劃線一分為二
    ，被告等人並非立遺囑人，只能接受陳文良交付之遺囑，惟
    陳國源代書已結證表示「當初在談之這段時間因為文字很多
    ，所以決定以一張寫明，所以畫格子」，換言之，陳文良及
    陳國源代書都希望把遺囑內容寫在一張紙上，避免換紙寫而
    需加蓋騎縫章之困擾，且如果用二張紙以上較容易遭抽換、
    變造，陳文良及陳國源二人大概萬萬沒想到如此顧慮，竟反
    遭原告等質疑遺囑不合常理，實令被告等為陳文良抱屈。
(五)、綜上，系爭遺囑之真正，業經遺囑見證人陳國源、湯鴻遙、
    曾文進證述屬實，鑑定機關亦未否定陳文良在遺囑上簽名及
    指印之真正，原告雖主張系爭代筆遺囑為不真實，惟未能具
    體舉證以實其說，從而原告起訴確認系爭代筆遺囑為不真正
    ，為無理由。為此聲明請求判決：原告之訴駁回，訴訟
    費用由原告負擔。
三、兩造不爭執之事實：陳文良為兩造之父親即被繼承人，已於
    92年2月13日死亡，遺有土地及現金等財產。
四、兩造之爭點即：被繼承人陳文良於91年12月26日所立之代筆
    遺囑（即起訴狀所附之附件一資料）是否真正？
    此爭執，首要乃舉證責任之分配，亦即遺囑是否真正，究應
    由原告負舉證證明為不真正？或應由被告舉證證明係真正？
    按當事人主張有利於己之事實者，就其事實有舉證之責任；
    但法律別有規定，或依其情形顯失公平者，不在此限，民事
    訴訟法第二百七十七條定有明文。
    本件原告起訴請求確認系爭遺囑非真正，為有利於原告之事
    實，依前揭法律規定，自應由原告先負舉證責任，合先說明
    。茲就原告舉證情形、被告所提出反證、本院調查後之情形
    ，分述如下：
(一)、陳文良生前的簽名態樣之爭執：
、原告主張系爭遺囑「陳文良」之簽名式樣，與被繼承人陳文
    良生前曾與原告丙○○、被告戊○○等人共同簽訂一份協議
    書之簽名式樣（即原告提出之證物八），顯然不符，請求將
    遺囑之陳文良簽名送請鑑定筆跡。被告則抗辯陳文良在系爭
    遺囑上，不僅簽名，為求慎重還按指印，無偽造之可能，且
    陳文良年事已高，書寫速度有緩慢顫抖情形。
、經本院囑託國防部憲兵司令部刑事鑑識中心鑑驗系爭陳文良
    筆跡，鑑定結果認為：「、送鑑參考資料附件一（指陳文
    良於91年12月26日所立之系爭代筆遺囑之簽名），簽名字跡
    書寫有顫抖情形；附件二（指石麗卿律師為見證人而由陳文
    良於90年8 月9 日所立的第一份代筆遺囑之簽名）、三（指
    原告提出之證物八協議書之陳文良簽名）、五（指陳文良於
    板檢89年度他字第3380號詐欺案訊問筆錄之簽名、板檢89
    年度偵字第22371 號偽造文書案訊問筆錄之簽名）上「陳文
    良」簽名字跡書寫速度緩慢，易有模仿之虞，且部分書寫特
    徵及慣性均變化不一。送鑑參考資料附件五書寫工具（黑
    色簽字筆）與附件一（藍色原子筆）不同，其筆力、筆速、
    筆序等運筆特性亦受影響，致無法比對。送鑑參考資料附
    件四（指陳文良於民國35年10月1 日向戶政單位辦理
    記申請書之簽名）上「陳文良」簽名字跡書寫時間，與附件
    一時間，差距過大（差距57年），且書寫型態迥然不同，致
    無法比對。備考三：本案鑑定結果僅就貴院提供現有資料為
    判斷依據，且送鑑資料並不足供精確認定，若貿然進行鑑定
    ，有影響司法審理及人民權益之虞」，此有國防部憲兵司令
    部刑事鑑識中心鑑驗通知書一份在卷可稽。
、查陳文良係民國3 年3 月30日出生，於92年2 月13日死亡，
    此有其
    書立系爭代筆遺囑時，其年紀已高達88歲，且距其死亡時間
    僅餘二個多月，堪認陳文良當時不僅年紀老大且身體狀況不
    佳，因此前揭鑑定通知書認為陳文良在系爭遺囑簽名之筆跡
    書寫有顫抖情形，應係其年歲老邁體力差所致。
    惟送鑑定之參考資料，其中附件五，係陳文良於台灣板橋地
    方法院檢察署89年度他字第3380號詐欺案訊問筆錄、及89年
    度偵字第2237 1號偽造文書案訊問筆錄之簽名，因訊問筆錄
    乃檢察官當庭訊問完畢立即交予陳文良在庭上簽名，應無偽
    造可能，其簽名真實性當無庸置疑；至於送鑑參考資料中之
    附件四，係石麗卿律師擔任見證人而由陳文良於90年8 月9
    日所立的第一份代筆遺囑之簽名，該簽名過程業經被告提出
    石麗卿律師當時所要求製作的錄影光碟一片為證（亦有該光
    碟錄影所翻印的照片六張即證物三附卷可證），並經本院勘
    驗該光碟錄影，確實係立遺囑人陳文良親自簽名無誤；惟國
    防部憲兵司令部刑事鑑識中心竟認定陳文良在偵查筆錄及由
    石麗卿見證的代筆遺囑的簽名字跡均「書寫速度緩慢、易有
    模仿之虞、且部分書寫特徵及慣性均變化不一」。因此依該
    鑑定單位的意見，堪認陳文良生前之簽名，原本即有「書寫
    特徵及慣性，均變化不一」之情形，由此可以推論出：陳文
    良生前筆跡並非僅有一種態樣，而是有多種變化性。
、本院復比較下述陳文良於各種文件所簽名的「陳」字，確實
    呈現多種態樣，其中「陳」字，有時為繁體字，有時為簡體
    字，情形如下：
(1)、陳文良於91年12月26日所立之系爭代筆遺囑之簽名，其所簽
    「陳」字係簡寫體。
(2)、原告提出之證物八協議書，陳文良所簽的「陳」字係繁體。
(3)、本案送鑑定之參考資料，其中附件五，即陳文良於台灣板橋
    地方法院檢察署89年度他字第3380號詐欺案訊問筆錄、及89
    年度偵字第2237 1號偽造文書案訊問筆錄之簽名，共計簽名
    四次，其中的「陳」字均係簡寫體。
(4)、本案送鑑定之參考資料，其中附件四，即石麗卿律師為見證
    人而由陳文良於90年8 月9 日所立的第一份代筆遺囑之簽名
    ，其所簽的「陳」字，係簡寫體。
(5)、本案送鑑定之參考資料，其中附件四，係陳文良於民國35年
    10月1 日向戶政單位辦理
    「陳」係繁體，但因與系爭遺囑所立的時間差距過大（差距
    達57年），因此該簽名依常理係不能作為比對參考，國防部
    憲兵司令部刑事鑑識中心亦持此見解。
(6)、陳文良於91年12月26日與丁○○等三人簽訂之不動產買賣契
    約書（即被告提出之證物五），其上「陳文良」所簽之「陳
    」字係簡寫體。
(7)、陳文良於91年12月25日所填寫之台北縣樹林市農會存摺取款
    憑條（即被告提出之證物六），其上「陳文良」所簽之「陳
    」字係簡寫體。
(8)、陳文良於91年12月26日所寫的贈與契約書（即被告提出之證
    物六），其末尾簽名處「陳文良」之「陳」字係繁寫體；但
    該紙贈與契約書第二行的贈與人姓名處所寫的「陳文良」之
    「陳」字卻係簡寫體。
(9)、陳文良於91年12月26日所寫的贈與稅案件申報委任書（即被
    告提出之證物六），其上「陳文良」所簽之「陳」字係簡寫
    體。
(10)、陳文良於90年10月30日在台北縣樹林鎮農會借據上的連帶保
    證人處簽名（即被告提出之證物六），其上「陳文良」所簽
    之「陳」字係簡寫體。
(十一)、陳文良於90年10月11日在台北縣樹林市農會的對保簽章之簽
    名（即被告提出之證物六），其上「陳文良」所簽之「陳」
    字係簡寫體。
、小結：前揭第點之第(8)項的贈與契約書，有陳文良於同一
    紙書面上的二次簽名，同時出現繁、簡二種字體之簽名。又
    前揭第點之第(9)項之贈與稅案件申報委任書，與同點第(8)
    項之贈與契約書，均係陳文良於同一天即91年12月26日所簽
    ，亦出現繁、簡不同的簽名樣式。以此，足證陳文良的簽名
    態樣並不固定。
    綜合前揭第點之第(1)項至第(十一)項的所有簽名，陳文良所簽
    的「陳」字，以簡寫體出現的次數較多，亦即與陳文良於91
    年12月26日所立的系爭代筆遺囑之簽名方式係相符。
    本件原告執謂系爭代筆遺囑的「陳文良」簽名係簡寫體，與
    原告提出之證物八協議書所簽的繁體不同，而主張系爭代筆
    遺囑非真正云云，無非就前揭第點所列眾多簽名文件中，
    僅取其中一件為比對，並非客觀公平，因此原告就此主張係
    爭遺囑非真實，尚難謂有理由。
、綜上情形，陳文良生前確實有多種簽名筆法，尚難以此簽名
    方式推翻系爭遺囑之真正。何況本院所囑託的國防部憲兵司
    令部刑事鑑識中心亦認為陳文良的筆跡「書寫特徵及慣性，
    均變化不一」而無法鑑定。原告於最後言詞辯論終結時，竟
    再請求就本件筆跡重新鑑定，本院認為因陳文良筆跡非固定
    態樣，已如前述，因此無必要再重行鑑定，況再次鑑定恐有
    延滯訴訟之虞（被告反對再次鑑定，並主張陳文良尚有其他
    筆跡資料，應全部調出資料後才能鑑定），附此說明。
(二)、系爭遺囑的形式爭執：
、原告主張系爭代筆遺囑係書寫於一張十行紙上，除第一行及
    末五行外，其餘均於每行中間再劃線分為兩行，而將遺囑本
    文記載於其間，質疑為何不按一般書寫方式依序記載，待記
    載至十行紙末行不足記載時，再換紙另記；又遺囑上「陳文
    良」之簽名，偏離「立遺囑人：」字句甚多，質疑係被告騙
    使陳文良於空白十行紙上簽名後，再由陳國源代書刻意填入
    其他文字云云。
、被告抗辯：被告等人非立遺囑人，只能接受陳文良交付之遺
    囑，惟陳國源代書已到庭結證證明，陳文良及陳國源代書都
    希望把遺囑內容寫在一張紙上，避免換紙寫而需加蓋騎縫章
    之困擾，且如果用二張紙以上較容易遭抽換變造等語。
、經查，證人陳國源代書（即系爭代筆遺囑之見證代筆人）於
    本院93年4 月1 日到庭具結證稱：「當初在談之這段時間，
    因為文字很多，所以決定以一張寫明，所以畫格子，我不知
    道陳文良為何簽名的位置選在那裡」等語。是以，被告所辯
    系爭遺囑在一張十行紙上，將每行空間劃分為二行，記載下
    全部遺囑內容，既可避免換紙記載而須加蓋騎縫章之困擾，
    亦可避免遭抽換之虞，堪認係合於常情。至於陳文良在遺囑
    末尾處的「立遺囑人：」下面簽名，其簽名位置係在「立遺
    囑人：」字樣的正下方，且與「立遺囑人：」字樣僅距離約
    二個字的空間，亦屬合理。況觀陳文良在遺囑上的簽名字體
    很大（與左右隔線緊貼），且筆跡有顫抖情形，應係陳文良
    當時88歲且值風燭殘年（距離去世時間僅二個多月），身體
    狀況不佳所寫，因此陳文良在握筆出力寫字時，很難期待其
    能準確下筆在「立遺囑人：」字樣下方而緊連無疏隔。
    是以，原告執謂系爭遺囑將一張十行紙的每行劃分為二行、
    陳文良簽名在「立遺囑人：」下方稍遠處云云，即謂遺囑非
    真正，亦難認為有理由，並不足以推翻系爭遺囑的真實性。
(三)、系爭代筆遺囑的見證人證詞是否真實：
、原告主張系爭代筆遺囑見證人陳國源、湯鴻遙、曾文進三人
    到庭證稱系爭遺囑係陳文良口授、簽名而由渠等代筆見證，
    惟證人就原告所提若干簽立遺囑時之重要關鍵問題，卻一再
    推稱不清楚、無印象、不記得云云，未為具體之證述，故渠
    等之證述難以遽信，尤其證人湯鴻遙、曾文進自承均為陳國
    源代書之朋友，渠等並不認識陳文良，而渠等住所又分別位
    於宜蘭縣及台東縣，在無陳文良全體繼承人均在場之情況下
    ，渠等焉敢同意逕為系爭代筆遺囑之見證人，顯然悖乎常情
    云云。
、被告抗辯：證人陳國源、湯鴻遙、曾文進三人先於台灣板橋
    地方法院檢察署92年度偵字第16746 號原告丙○○、乙○○
    、甲○○○告訴被告戊○○偽造文書等案件中證述明確（見
    被告提出之被證一號之板檢92年度偵字第16746 號不起訴處
    分書），嗣於本案93年4 月1 日法院言詞辯論程序時，證人
    陳國源、湯鴻遙、曾文進加上被告戊○○共四人在原告訴訟
    代理人事先擬妥19個詢問問題連番質疑，並且隔離訊問下，
    四人之證述仍然一致，並無矛盾或扞格之處，足證系爭遺囑
    並無偽造可能等語。
、經查，證人陳國源、湯鴻遙、曾文進三人前已先於台灣板橋
    地方法院檢察署92年度偵字第16746 號（原告丙○○、乙○
    ○、甲○○○告訴被告戊○○偽造文書等）案件中證述其等
    確實受陳文良委任擔任系爭遺囑之代筆及見證人之情，此有
    被告提出之台灣板橋地方法院檢察署92年度偵字第16746 號
    不起訴處分書一份（見卷內被證一號文件）可參。
、又查，證人陳國源、湯鴻遙、曾文進三人後來於本院93年4
    月1 日調查時再次到庭具結作證，原告律師事先擬出一份問
    題清單，當庭提出該問題清單，並要求三名證人及被告戊○
    ○隔離後就該問題清單逐一回答。原告律師提出之問題清單
    ，共計有19項問題，內容如下：「(1)、91年12月26日當日有
    無參與本件遺囑之書立？在場有那些人？(2)時間？地點？全
    程耗費多久時間？(3)是否認識陳文良？曾有過何種接觸？次
    數？事前知道前往現場為何事？(4)是誰聯絡證人前往現場？
    證人前往之順序？(5)簽立遺囑當時各相關人員之坐立位置，
    請繪圖！(6)陳文良口述遺囑之內容為何？(7)如何決定戊○○
    等四人就901 號地號之持分比例？(8)為何是戊○○擔任遺囑
    執行人？(9)戊○○擔任遺囑執行人有無代價？(10)為何僅單獨
    贈與一百萬元予戊○○？(十一)在簽立遺囑當時是否有交付贈與
    金額？如何領取贈與金額？為何尚未簽立遺囑即有至銀行領
    取金額之舉？(十二)為何遺囑上有贈與稅之申報案號？如何填具
    ？
    (十三)請說明贈與稅之申報情形？(十四)為何當天未請其他繼承人共
    同到場？(十五)陳文良對901 號土地有無交待如何處理？901 地
    號土地之293/1000持分之處理方式為何未列入遺囑內？(十六)為
    何遺囑本文上之寫法係將格子劃線一分為二？(十七)為何遺囑上
    陳文良之簽名字樣偏離立遺囑人下方甚多？(十八)在遺囑上簽名
    之順序為何？(十九)遺囑共製作幾份？請提出全部之遺囑原本！
    」。
    本院當庭檢視該問題清單後，發現有些問題過於枝末微細（
    例如前揭第(4)點之證人前往現場之順序、第(5)點之現場人員
    坐立位置圖、第(十八)點之簽名順序等），認為原告律師有利用
    三位證人及被告戊○○的記憶缺陷而使其等四人出現細節不
    一致之嫌，本院當庭曉諭原告律師所提出之某些細微問題不
    當，因人類記憶受限於記憶者本身對情境的注意力、觀察力
    、情緒，記憶本身即有不足，何況經過長時間後，甚難期待
    記憶者回憶過去事件的微細末節，若強令其回憶敘述，難免
    發生創造記憶之情形，本院乃禁止原告律師就某些細微問題
    之詢問（按民事訴訟法第320 條第1 項、第3 項分別規定：
    「當事人得聲請審判長對於證人為必要之發問，或向審判長
    陳明後自行發問」、「前二項之發問，與應證事實無關、重
    複發問、誘導發問、侮辱證人或有其他不當情形，審判長得
    依聲請或依職權限制或禁止之」。本院當時係本於該規定為
    訴訟指揮），然原告律師仍堅持有訊問前揭19點問題之必要
    ，本院為避免三位證人因細微問題而淪為刑事被告之地位（
    當時原告已向檢察署提出被告戊○○偽造文書罪，刻在偵查
    中），遂於三位證人及被告戊○○逐一入庭後，於其等陳述
    前，曉諭其等謂「原告律師提出之某些問題過於微細，如果
    記得就據實回答，如果記憶不清楚，就據實答不清楚，否則
    後果自負」，接著，三位證人及被告戊○○的陳述分別回答
    如下：
    (1)證人陳國源回答：「我是代書，在場有陳文良、戊○○、
      陳國源、湯鴻遙、曾文進、時間是九十一年十二月二十六
      日、地點在他們四個兄弟新蓋的房子，時間於下午六時多
      。陳文良是我於之前就認識了，接觸次數有一、二十次。
      事前要辦土地與四名小孩說要寫遺囑，我建議有侵害特留
      分之問題，所以我有算特留分給他參考。證人是由我聯絡
      ，到現場除戊○○外，我是第一個到，後來我才到，證人
      陸續才到，順序我忘記了。要寫遺囑前幾天因需要證人，
      所以由我找證人。決定戊○○等四人之持分是按照其等特
      留分比例去抓，陳文良口述遺囑就是寫下來的內容。戊○
      ○為何擔任遺囑執行人，這是立遺囑人所決定。戊○○有
      否代價，我不知道。為何單獨贈與壹佰萬元與戊○○，這
      是他們兄弟及立遺囑人自己內部決定的，但於簽立當時，
      我沒見到有拿現金，如何領取贈與金額，要問他們自己，
      如何去銀行領取，要看他們自己。立遺囑人說有贈予一百
      萬元有申報，是叫其子女當天去申報，填具案號是隔天在
      他家填的，贈與稅申報情形我不知道。我也不知道為何沒
      有其他繼承人在場。陳文良之原意是要將901號土地過戶
      給四名小孩，我跟他說這樣會侵害特留分，討論後，以土
      地價值為一千多萬元，決定將五百多萬留作為特留分。一
      千分之二九三，因己簽訂買賣契約，所以沒有做進去，這
      部分價值約五百多萬。當初在談之這段時間，因為文字很
      多，所以決定以一張寫明，所以畫格子。我不知道陳文良
      為何簽名的位置選在那裡。我忘記簽名順序，印象中是陳
      文良先簽，我簽第二個，之後誰陸續簽我不記得。遺囑共
      製作三份，是以複寫的方式製作，我保管的部分，我今日
      沒有帶來」等語。
    (2)證人曾文進回答：「在場有立遺囑人、我、代筆人、二位
      見證人，及其一名兒子，我不知道其姓名。時間是在傍晚
      時，地點在板橋市○○路。不太記得耗費多久時間。我不
      認識陳文良，是陳代書要我過去的，我也知道是要做遺囑
      見證，我只記得我是最後第二個到。我不記得大家坐的位
      置，遺囑內容經過一年多，我也不記得了。我不知道第七
      個問題，那是立遺囑人的問題。第八、九個問題，我都不
      記得了。第十個問題是立遺囑人的意思。第十一、第十二
      個、十三、十四、十五、十六問題，我也不清楚。第十七
      個問題，我只是確認陳文良親自簽名而已，當天作見證人
      ，我比較注意簽名部分，我只確認立遺囑人有先簽名我才
      簽，至於其他人簽名順序我不記得。遺囑我記得是作成三
      份，我與立遺囑人及被告等四人無任何關係，我與陳國源
      是朋友，我當時住台北縣」等語。
    (3)證人湯鴻遙回答：「我不記得日期了，當天我只是去簽名
      ，在場有四、五個人，陳國源是我朋友，其他人我比較沒
      有印象。時間是傍晚，是在樹林溪北路，大約歷時一個多
      小時，但我不確定。陳文良，我不認識，我是當天去才知
      道，是陳國源打電話通知我去的。前往順序，我不記得。
      位置，我也不記得了，時間太久了。遺囑內容，我沒有印
      象。第七、第八、第九、第十、第十一、第十二、第十三
      、第十四、第十五、第十六題，我不知道，因為我只是見
      證人。第十七題，我沒有印象，順序是陳代書簽好，我才
      簽的，之前已有別人簽。我不記得簽幾份了，只記得簽來
      簽去。我與陳國源及被告四人並無任何生意往來」等語。
    (4)被告戊○○回答：「當天在場有我及我父親陳文良及三位
      見證人。是在傍晚時，地點在溪北路二號七樓。大約歷時
      一個多小時左右。不是我聯絡證人。是代筆人先來，見證
      人陸續來。我只記得我坐在我父親旁，其他人如何坐，我
      不記得。口述遺囑是我父親的事，我沒有仔細聽。第七、
      八題是我父親決定的。沒有代價。第十題是我父親決定的
      ，贈與金額是我父親當天下午就已匯款一百○一萬給我。
      第十二、十三題是我哥哥去報的。第十四題是我父親的事
      。第十五題是我父親有一部分土地要賣給我。第十六題我
      不知道。第十七題是我父親的事。第十八題是我父親先簽
      ，代筆人再簽，其他人順序我不記得了。第十九題，有三
      份，三份遺囑，我父親在住院時有交代一份給我，其餘我
      不清楚」等語。
    經核對三位證人及被告戊○○的回答內容，堪認三位證人確
    實有於陳文良立遺囑時在場見證、代筆，並無違反常情之處
    。至於證人及被告戊○○就原告律師提出之「每位證人前往
    現場的順序、在場諸位坐立位置圖、最後諸位簽名的順序、
    全程耗費多久時間」細微問題，雖未回答完整，但並不影響
    其等證詞可信性，蓋其等為本案作證時間93年4 月1 日，距
    離91年12月26日簽訂系爭遺囑時間，早已經過一年又三個多
    月，依常情判斷，甚難期待其等對此細微問題為記憶。何況
    其中二位見證人湯鴻遙、曾文進，僅單純受邀去擔任見證人
    ，其等僅須見證遺囑作成的形式過程是真實，而不須實質瞭
    解遺囑的財產分配內容或遺產分配比例的深層理由，是以見
    證人湯鴻遙、曾文進就原告律師提出之第(7)項至第(十五)項遺產
    分配內容並不瞭解，堪認合於常情。原告執此謂證人是悖乎
    常情云云，尚難認為有理由。
、原告又聲請本院囑託法務部調查局或刑事警察局為三位證人
    及被告戊○○作測謊鑑定，經本院以電話詢問前揭二個單位
    ，該二個單位均拒絕為法院的民事案件作測謊鑑定，此有電
    話紀錄二份在卷可參，附此說明。
(四)、陳文良何以未將遺產平均分配予兩造子女，亦未請原告出席
    立遺囑過程：
、原告又謂「在無陳文良全體繼承人均在場之情況下，證人等
    焉敢同意逕為系爭代筆遺囑之見證人，顯然悖乎常情」云云
    。惟查，陳文良生前在其所有的系爭901 號土地上興建房屋
    過程，使兩造發生糾紛，後來原告向檢察官提出被告等人偽
    造文書之刑事告訴，陳文良到檢察署為被告等人作證時，嚴
    拒原告等人取得該土地上的新建房屋，此有被告提出之證物
    一：台灣高等法院檢察署處分書91年度議字第670 號之第7
    頁第12行至第15行記載「原檢察官兩次以聲請人已願意出資
    一百萬元，詢問陳文良夫婦可否讓聲請人取得上開房屋一、
    二樓之持分，其二人仍以聲請人未出錢出力，房屋蓋好後才
    說要分等由，堅拒同意聲請人取得持分」等語可證，是以，
    陳文良生前不甚喜愛原告等人之情形已溢於言表，因此陳文
    良為此不平均的遺產分配，亦屬可以理解，是依常情而論，
    陳文良勢必不會通知原告等人前往見證，以避免更多糾紛。
、再者，陳文良於90年8 月9 日由石麗卿律師擔任代筆見證人
    時所立的第一份代筆遺囑，其簽訂過程經石麗卿律師全程錄
    影存證，有被告等人提出之光碟片一片及所翻拍照片六張在
    卷可證。該光碟片已經本院勘驗內容無誤，陳文良係在其妻
    陳石珠、石麗卿律師、另二位見證人陳月華、戴琇帆等人面
    前，口述遺囑內容，嗣由陳文良及石麗卿、陳月華、戴琇帆
    逐一簽名，簽訂過程僅由石麗卿律師與陳文良二人彼此討論
    遺產的分配比例，至於另二位見證人陳月華、戴琇帆僅在旁
    觀看，並未參與發言，益見前揭二位見證人湯鴻遙、曾文進
    亦係如此單純在旁見證而已。
    又依該第一份遺囑（石麗卿律師見證者）內容觀之，陳文良
    仍堅持其所有坐落台北縣板橋市○○段第901 號土地，除由
    其配偶陳石珠依民法剩餘財產分配請求權之規定，先行取回
    ，其餘部分由被告丁○○、戊○○、己○○、庚○○四人平
    均繼承之情形（見被告提出之被證九號遺囑第二條），該
    901 號土地係陳文良所有遺產中最具價值者，陳文良竟完全
    排除原告四人取得該901 號土地之繼承權，核與前揭台灣高
    等法院檢察署處分書91年度議字第670 號所載陳文良在檢察
    官詢問時所表示的意見相符，亦與系爭91年12月26日所立第
    二份代筆遺囑相符，陳文良顯然不願原告四人繼承系爭901
    號土地致與被告等人再生爭執。
    是以陳文良於系爭遺囑內將901 號土地排除原告四人繼承，
    堪認是陳文良的遺囑內容無誤。原告等人空言此分配不公平
    、原告等人未在場見聞立遺囑過程云云，顯然無濟於該事實
    。
五、按確認法律關係之訴，非原告有即受確認判決之法律上利益
    者，不得提起之；確認證書真偽或為法律關係基礎事實存否
    之訴，亦同，民事訴訟法第二百四十七條第一項定有明文。
    又「確認之訴，非原告有即受確認判決之法律上利益者，不
    得提起。所謂即受確認判決之法律上利益，係指法律關係之
    存否不明確，原告主觀上認其在法律上之地位有不安之狀態
    存在，且此種不安之狀態，能以確認判決將之除去者而言，
    若縱經法院判決確認，亦不能除去其不安之狀態者，即難認
    有受確認判決之法律上利益」（最高法院著有五十二年台上
    字第一二四號判例可參）。本件遺囑既因原告等人爭執其真
    實性，揆諸前揭判例意旨，原告等人提起本件確認之訴，即
    有受確認判決之法律上利益。
六、依上開證據調查，系爭代筆遺囑之代筆人兼見證人為陳國源
    代書，受陳文良委任為系爭代筆遺囑之製作見證，並由另二
    位見證人湯鴻遙、曾文進在場見證，其真實性已不容置疑，
    況陳國源代書與見證人湯鴻遙、曾文進先後在檢察官及本院
    調查時具結證述實在，是以三位證人的證詞，其誠實性應可
    信賴為真實。原告空言三位證人作偽證、系爭遺囑不實云云
    ，因原告未盡完全舉證責任，是以原告主張為無理由。本院
    依上開調查，認系爭代筆遺囑已符合民法一千一百九十四條
    之代筆遺囑規定且為真正，原告空言系爭遺囑非真正，為無
    理由，應駁回其訴。
七、結論：原告之訴為無理由，依民事訴訟法第七十八條，判決
    如主文。
中　　華　　民　　國　　94　　年　　5 　　月　　18　　日
                                臺灣板橋地方法院家事法庭
                                    法  官    黃  惠  瑛
以上正本證明與原本無異
如對本判決不服，應於收受判決後二十日內向本院提出上訴狀（
須按他造人數附繕本並繳納上訴費用）
中　　華　　民　　國　　94　　年　　5 　　月　　19　　日
                                    書記官    林  月  蓉
